最高法院刑事裁定　　　　　　　　　　111年度台抗字第823號
抗　告　人　周泓旭
 
 
 
上列抗告人因違反國家安全法案件，不服臺灣高等法院中華民國
111年5月13日限制出境、出海之裁定（110年度矚上訴字第3號）
，提起抗告，本院裁定如下：
    主  文
抗告駁回。
    理  由
一、被告受不起訴處分、緩起訴處分，或經諭知無罪、免訴、免
    刑、緩刑、罰金或易以訓誡或第303條第3款、第4 款不受理
    之判決者，視為撤銷限制出境、出海；但上訴期間內或上訴
    中，如有必要，得繼續限制出境、出海，刑事訴訟法第93條
    之4 定有明文。又限制出境、出海之強制處分，其目的係在
    防阻被告擅自前往我國司法權未及之境，俾保全偵查、審判
    程序之進行及刑罰之執行，被告於我國領土範圍內仍有行動
    自由，亦不影響其日常工作及生活，干預人身自由之強度顯
    較羈押處分輕微，故從一般、客觀角度觀之，苟以各項資訊
    及事實作為現實判斷之基礎，而有相當理由認為被告涉嫌犯
    罪重大，具有逃匿、規避偵審程序及刑罰執行之虞者即足。
    至於限制出境、出海原因之判斷，亦僅須自由證明為已足，
    尚不適用訴訟法上之嚴格證明法則，亦與無罪推定原則無涉
    。且是否採行限制出境、出海之判斷，乃屬事實審法院職權
    裁量之事項，應由事實審法院衡酌具體個案之訴訟程序進行
    程度、人權保障及公共利益之均衡維護等一切情形，而為認
    定，其裁量職權之行使苟無濫用權限之情形，即不得指為違
    法。
二、原裁定略以：抗告人即被告周泓旭因違反國家安全法案件，
    前經原審法院認為涉犯修正前國家安全法第5條之1第1 項之
    意圖危害國家安全或社會安定為大陸地區行政、軍事、黨務
    或其他公務機構發展組織罪，犯罪嫌疑重大，有刑事訴訟法
    第93條之2第1項第2 款之事由，且有限制出境、出海之必要
    ，自民國110年7月23日起限制出境、出海8月，並自111年 3
    月23日起延長限制出境、出海8 月。雖原審法院審理結果，
    認檢察官之第二審上訴無理由而駁回其上訴，維持第一審判
    處抗告人無罪之判決，依刑事訴訟法第93條之4 前段規定即
    視為撤銷限制抗告人出境、出海，惟於上訴期間內，檢察官
    仍得提起上訴，考量抗告人涉犯之罪嫌，被訴危害國家安全
    及社會安定，堪認係於社會治安有重大影響之案件。且抗告
    人為大陸地區人民，其生活重心及主要財產均非在臺灣地區
    ，在臺之社會人際關係牽絆薄弱，與一般人相比有較強之出
    境後滯留海外生活之可能及能力，出境逃避本案後續程序之
    高度可能性，仍有相當理由足認抗告人有逃亡之虞，而有刑
    事訴訟法第93條之2第1項第2 款之事由。參酌本案訴訟進行
    之程度，並權衡國家刑事司法權之有效行使、社會秩序及公
    共利益、抗告人居住及遷徙自由受限制之程度，以及檢察官
    起訴抗告人涉犯本案之情節，就其目的與手段依比例原則衡
    酌後，認有繼續對抗告人限制出境、出海之必要，且無從以
    其他方式替代，且此繼續限制出境、出海之期間係與前開限
    制抗告人出境、出海之期間合併計算。經核於法尚無不合。
三、抗告意旨略以：
  1.抗告人為大陸地區人民，在臺灣地區並無社會連繫亦無財產
    ，在法令限制下不得工作、無法結婚，形式上雖未受羈押，
    卻等同未受臺灣法律保障之下等人。此等限制對抗告人嚴厲
    程度已幾近刑罰，縱抗告人獲有罪判決，亦不能因為此限制
    獲得任何刑期折抵，法院對抗告人為此限制時，更應慎重其
    事，始符正當法律程序。
  2.刑事訴訟法第93條之4 雖明定被告經諭知無罪之判決者，視
    為撤銷限制出境、出海後，但書於上訴期間或上訴中，如有
    必要，得繼續限制出境、出海。然原審於認定抗告人行為不
    構成犯罪的情況下，卻以抗告人涉犯之罪嫌，有逃亡之虞為
    由，繼續限制抗告人出境、出海，已明顯侵害抗告人受無罪
    推定之保障。且繼續限制出境、出海，應僅限於上訴期間內
    或上訴中之特別必要之範圍內，始得為之。原裁定限制期間
    至111年11月22日，已逾必要範圍等語。
四、惟查，原裁定就抗告人雖經第一審及原審法院判決無罪，惟
    其參酌本案訴訟進行之程度、抗告人被訴違反修正前國家安
    全法之情節及抗告人身分、與臺灣地區、大陸地區之牽絆情
    形，預期其有逃匿境外以規避審判及刑罰執行之虞，並權衡
    抗告人個人自由保障及國家社會公共利益等，認有依刑事訴
    訟法第93條之4但書、第93條之2第1項第2款規定，限制抗告
    人出境、出海之必要各事項，業已詳敘依據及理由，與經驗
    法則及論理法則無悖，核屬原審裁量職權之適法行使，自難
    謂其違法。再檢察官已於111年6月1 日對本案第二審判決提
    起上訴，上訴書於同年月6 日送達抗告人，由其受僱人收受
    等情，有本院公務電話紀錄表及相關送達證書等件可稽。抗
    告人既有繼續受審理之可能，為保全審判程序之進行及刑罰
    之執行，自有必要繼續限制抗告人出境、出海。抗告意旨指
    摘原裁定未慮及其個人情狀，限制其出境已逾必要範圍云云
    ，無非執其個人意見，就原審裁量職權之適法行使，為不同
    之評價，或就原裁定已經說明之事項，再事爭執，俱難憑以
    認定原裁定為違法或不當，本件抗告為無理由，應予駁回。
據上論結，應依刑事訴訟法第412 條，裁定如主文。
中    華    民    國   111    年    6     月    23    日
                  刑事第四庭審判長法  官  林  立  華  
                                  法  官  謝  靜  恒  
                                  法  官  林  瑞  斌  
                                  法  官  李  麗  珠  
                                  法  官  王  敏  慧  
本件正本證明與原本無異
                                  書記官
中    華    民    國   111    年    6     月    27    日